【裁判字號】    92,重上更(六),48
【裁判日期】    920808
【裁判案由】    貪污治罪條例
【裁判全文】
臺灣高等法院高雄分院刑事判決                九十二年度重上更(六)字第四八號
    上  訴  人
    即  被  告  甲○○
    選任辯護人  劉啟輝律師
右上訴人因貪污治罪條例案件，不服臺灣高雄地方法院八十二年度訴字第二三八五號
中華民國八十二年十二月七日第一審判決（起訴案號：臺灣高雄地方法院檢察署八十
二年度偵字第一五七二、二○○五、二一七一、二二二二、七五七三號），提起上訴
判決後，經最高法院第五次發回更審，本院判決如左：
    主  文
原判決關於甲○○部分撤銷。
甲○○依據法令從事公務之人員，對於主管之事務，間接圖利，處有期徒刑貳年，褫
奪公權貳年。緩刑伍年。
    事  實
一、高雄市政府建設局漁業管理處（下稱漁管處）於民國七十九年間，承辦行政院農
    業發展委員會委辦之有關收購高雄市籍鐵殼老舊漁船解體工作之業務。而高港造
    船股份有限公司（下稱高港公司），則以新台幣（下同）一千四百四十五萬八千
    五百元之價格，購買漁管處標售之包括三泰一號、弘祥一號、東洲七號、海馬號
    、海獅號、順春一號、金澎六號、海雁號、海鳳號、海馬號、永川十一號等卅五
    艘約一萬零五百噸（每噸一千三百七十七元，實際金額以實際承購漁船噸數為準
    ），並繳交一百萬元保證金後，於八十年四月三日與漁管處簽訂「標售收購鐵殼
    老舊漁船解體工程合約」（下稱工程合約），嗣由林金柱、蔡三榮、陳澤沛等三
    人承接高港公司向漁管處承購上述老舊漁船之解體工程，由高港公司負責漁管處
    收購卅五艘漁船之主副機搗毀及船殼解體，高港公司應於漁管處交船前，依船數
    、噸數計價，並向漁管處出納處繳清所標得之預定價款之現金或銀行本票（俟實
    際結算後再多退少補），並按漁管處指定時間、地點接收點交漁船。惟現場實際
    作業，則係由漁管處、船主、及高港公司三方人員當場點交，即由船主當場將船
    點交給漁管處後再當場點交予高港公司，高港公司簽發已接收漁船之收據給漁管
    處，漁管處則當場出具八十年四月九日八○高市漁管一字第七二二九號函給船主
    ，憑向港務局辦理船籍註銷手續，船主並持註銷之公文向漁管處領取收購金。又
    高港公司於施工期間，漁管處應派員在現場監工，確實監督高港公司將標得漁船
    全部解體，船上主、副機應予拆卸至底座搗毀，以廢鐵處理，且必須每日製作業
    務上之文書監工日誌。
二、甲○○係漁管處約僱人員，自八十年五月間起，經漁管處派駐高港公司擔任漁船
    解體工程現場之核驗、監工業務，於主辦本件漁船解體業務之莊明鐸前往點交漁
    船時需隨同點交或由其一人在現場負責點交，且與船主、高港公司人員上船逐項
    核對檢查漁船主、副機是否與漁船證相符，其係依據法令從事公務之人員。陳鴻
    益係「弘祥一號」漁船船主，於八十年四月間，向農委會委託收購之漁管處理申
    請收購手續後，八十年六月間，接獲漁管處通知應於同年月廿日點交已列冊收購
    老舊漁船「弘祥一號」（總噸數一九○‧八四噸，長三三‧一公尺，寬六‧二公
    尺、深二‧七五公尺，主機為植田牌六缸五○○匹馬力之引擎及副機為六缸一○
    五匹馬力及五缸八五匹馬力之發電機各一台）予漁管處再點交予高港公司解體。
    陳鴻益明知「弘祥一號」已赴印尼海域作業，無法及時返回高雄港點交予漁管處
    ，乃為詐得收購金，意圖得財產上之不法利益，將其於八十年五月底某日，向長
    富漁業公司以一百六十萬元購入，欲拆除該船機器設備使用，較「弘祥一號」長
    七公尺餘，重九十餘噸（指總噸數）及引擎、發電機均不同，且已被吊銷執照不
    得出海作業，亦不得向政府申請收購，無法領得收購金，其殘餘價值僅能供拆解
    後換裝漁船用之「吉羊一號」（總噸數為二八二‧二七噸，公訴人誤繕為三五○
    噸。長四○‧二公尺，寬七‧一公尺、深三‧二公尺，主機為新瀉牌六缸七五○
    匹馬力之引擎，副機為野馬牌六缸一○五匹馬力及三○○匹馬力之發電機各一台
    ）冒充「弘祥一號」，且其於點交前之八十年六月十九日，在高雄市前鎮區漁港
    內，未經主管機關核准，擅自將「吉羊一號」船名塗改為「弘祥一號」，以冒領
    收購金（陳鴻益所涉詐欺及塗改船名違反漁業法部分業經判決有罪確定）。於八
    十年七月一日，陳鴻益與漁管處甲○○及高港公司之代表陳澤沛，三人於八十年
    七月一日，在高雄市前鎮漁港內點交，船主陳鴻益將「弘祥一號」之船籍資料交
    予甲○○及陳澤沛，並與二人查驗該船是否與船籍資料相符，嗣甲○○、陳澤沛
    二人發現陳鴻益所交之船大很多非「弘祥一號」，因當場發覺冒充，此時陳鴻益
    即上前告知所點交之船隻、總噸數較大，解體者林金柱、陳澤沛及蔡三榮可獲較
    多之廢鐵出售，甲○○為依據法令從事漁船點交事務之公務員，明知依據公務員
    服務法第六條規定，不得假借權力，以圖本身或他人之利益，且就主管之船舶點
    交事務應依相關處理作業程序辦理，詎其竟違反上開法令規定，基於放水圖利冒
    充漁船者陳鴻益及漁船解體者林金柱、蔡三榮、陳澤沛等人之犯意，同意點收陳
    鴻益所冒充「弘祥一號」漁船之「吉羊一號」漁船予知情之陳澤沛解體，並於嗣
    後擔任拆解漁船監工之過程中，在拆解自「吉羊一號」漁船之副機上偽掛「弘祥
    一號」船名之布條，並拍照供漁管處備查，陳鴻益因此向漁管處取得收購金二百
    九十七萬七千一百零四元【每噸一二○○○元×一九○‧八四噸×一‧三倍（七
    十一年七月以前丈量），公訴意旨誤載為二百九十七萬六千元】，計甲○○以上
    開開放水方式圖利陳鴻益一百三十七萬七千一百零四元（即領得之收購金000
    0000元，減收購「吉羊一號」價格0000000元，等於0000000
    元），並使陳澤沛、林金柱、蔡三榮等三人多得九十二點四三噸之廢鐵，而圖利
    陳澤沛等三人十二萬七千二百七十六元（一三七七元×九二‧四三噸等於一二七
    二七六元）。
三、案經法務部調查局航業海員調查處高雄調查站（下稱調查站）移送臺灣高雄地方
    法院檢察署檢察官偵查起訴。
    理  由
甲、有罪部分：
一、訊據上訴人即被告甲○○（下稱被告）於調查站訊問中供承有在拆解自「吉羊一
    號」漁船之副機上偽掛「弘祥一號」船名之布條，並拍照供漁管處備查等情，雖
    嗣後於偵、審程序均否認有何圖利犯行，辯稱：伊原為高雄市政府僱用欲前往北
    太平洋觀察高雄市籍漁船有無違規以流刺網捕鮭之約聘觀測員，惟嗣後並未前往
    北太平洋工作，適漁管處因承接農委會委辦之收購鐵殼老舊漁船業務，伊等約聘
    人員乃被派擔任收購之老舊鐵殼漁船解體工程之現場核驗，監工業務，點交漁船
    係技士莊明鐸而非伊之職務，收購點交過程，偶而隨莊員前往，經莊員指示核對
    船名是否正確，但究非伊職務上之行為，伊原無隨同前往之職責，當亦無單獨負
    責點收點交老舊漁船，僅有收購漁船之名冊，而無船籍資料，僅看船名與名冊相
    符，並未核驗，並於船上架解體時，前去拍照而已，不知船東會以他船冒充，伊
    並非明知實際船隻與船籍資料不符而故予放水圖利他人云云。惟查：
  (一)高雄巿政府漁管處辦理八十年度臺灣地區老舊漁船收購及處理時，係收購高雄巿
    籍漁船，其計價係以漁船噸位核計，每船噸新台幣一萬二千元，噸位不足一噸部
    分不予列計，每艘收購總金額超過五百萬元者，以五百萬元計算，單船總噸位未
    滿一噸者以一噸計算，其經費由行政院農業委員會核撥，按臺灣省百分之六十，
    高雄巿百分之四十分配，分別辦理收購，於經費用完為止，其收購漁船如為鋼殼
    漁船，則於收購後以廢鐵出售予有關業者解體，而被收購之漁船，其所有人應依
    收購機關（即高雄巿政府）指定之日期及地點交船，並將原領漁業證照繳銷後付
    款，而被收購之漁船之主、副機除由收購單位將廠牌、型式、號碼、馬力等資料
    列冊送港務局列管，不得換裝外，並將重要部分（引擎汽缸等本體、引擎底殼）
    搗毀後以廢鐵出售，直轄巿政府規定船主交船地點日期及繳銷漁業證照並撥付收
    購費用予船主，且於收購過程中，各執行單位應分別於處理前、中、後拍照存證
    ，裝訂成冊送農委會核備等情，有農委會核定八十年度臺灣地區老舊漁船收購及
    處理作業程序附卷（見證物袋外放）。故本件高雄巿政府漁管處從事老舊鐵殼漁
    船之收購行為中之點收漁船之行為，係屬依法令從事公務之行為，已堪認定，先
    予敘明。
  (二)本件鐵殼老舊漁船係由漁管處之莊明鐸負責承辦，其從事審核已登記申請收購之
    漁船名冊、通知漁船船主辦理交船標售船主所交漁船及解體工程之發包，核計各
    收購漁船金額及付款手續等業務，而八十年度共收購三十五艘鐵殼漁船，並由高
    港公司負責接船及解體業務，已據證人莊明鐸於調查站證述明確（見偵字第一五
    七二號卷第一二三頁以下），而船主交船予漁管處，漁管處再轉交予高港公司人
    員，係同時為之，且係由船主與高港公司人員及漁管處之監工同時入機艙核驗主
    、副機相符後，由高港公司開具收據交與漁管處，漁管處當場出具高雄巿漁業管
    理處八十年四月九日八○高巿漁管一字第七二二九號函給船主，由船主向港務局
    辦理註銷手續，取得註銷文件並向漁管處領取收購金等情，亦經證人莊明鐸於原
    審及本院上訴審調查中證稱在卷（見原審卷第一三九頁、本院上訴審卷第一三四
    至一三五頁），並有臺灣省交通處高雄港務局註銷船籍函及八十三年八月十八日
    八三高港航監字第二○二一六號函附船舶所有權註銷登記書，上開第七二二九號
    函各一份可按（見本院上訴審卷第一四一至一四二、一五四頁），又船主楊清心
    （金澎六號）、吳昆南（慶達一○一號）、洪森林（順春六號）亦均證稱：渠等
    之舊船均由包商（即高港公司之陳澤沛）與渠等一起入機艙詳細查驗主副機是否
    相符（見原審卷第一八九頁），由上開證人之證述內容可知，本件老舊漁船解體
    點交之程序確係由漁管處、高港公司及船主會同點交，應堪認定，亦即點交漁船
    之漁管處人員為依法令從事公務之人。再依漁管處與高港公司所簽訂之「高雄巿
    漁業管理處標售收購鐵殼老舊漁船解體工程合約」第十三條之規定，其工程核驗
    ，係以「每艘船為核驗對象」（見原審卷第八二頁反面），益徵點交之船舶，須
    與船籍資料相符，即包括船上之主、副機至明，此外，點交船舶時，船主皆會帶
    該船之漁業執照、船舶登記證、噸位證件，亦經原審同案被告陳鴻益於本院前審
    供明在卷（見本院上訴審第六六頁），及原審同案被告陳澤沛於調查站供稱：由
    漁管處派員到場會同船主和伊代表高港公司共同點交，由船主提供船籍，註銷證
    件資料及告知船停泊處，由伊與漁管處人員核對船名，並上船檢查船上設備是否
    相符，查驗無訛後，由伊填寫收據等情可稽（見偵字第二二二二號卷第六、七頁
    ），準此，點交船舶時，應有詳細資料可供核對，且執行點交者，即漁管處人員
    、高港公司代表尤須核對船名，船上設備包括主、副機等，應無疑義。
  (三)雖被告辯稱：伊為北太平洋觀察員，僅擔任漁船解體工程之現場核驗、監工業務
    ，當時是代替莊明鐸前往點收漁船，因業務繁雜，未逐一核對各該漁船資料，並
    非明知實際船隻與船籍資料不符云云。然查：
  (1)被告於調查站已坦承：伊之所以要在拆解下之副機上偽掛「弘祥一號」船名之布
    條，目的即為拍照供漁管處備查等語不諱（見偵字第一五七二號卷第一三頁），
    且原審同案被告陳鴻益於調查站供稱：我是以吉羊一號塗改為弘祥壹號，其船首
    及船尾之船名有很明顯之塗改痕跡，我當時陪同甲○○及陳澤沛點交弘祥壹號漁
    船時，甲○○帶著弘祥壹號船籍資料，他有親自詳細檢視主副機等，我們在機艙
    停留約十餘分鐘，前後過程約四十分鐘，看到他們二人小聲討論該艘點交漁船比
    弘祥壹號大很多，我隨即告訴他們船大對他們比較好，甲○○及陳澤沛聽我說完
    後即不再表示意見，並當場寫收據簽名後給我等情（見偵字第一五七二號卷第一
    七七、一七九頁），並有被告與陳澤沛共同簽名記載「茲收到弘祥一號鐵殼漁船
    壹艘」之收據一紙及弘祥壹號漁船上架解體前之照片二張等在卷可考（見偵字第
    一五七二號卷第一八○、一八一頁）。
  (2)且被告於調查站及原審亦供稱點交時有進入機艙查驗主、副機均無訛後，始完成
    點交工作（見偵字第一五七二號卷第一一一頁、原審卷第三○二頁反面），核與
    原審同案被告陳鴻益於調查站訊問中供稱：「甲○○帶著弘祥一號船籍資料，他
    有親自詳細檢視主、副機廠片、機型等。」「出機艙他們就檢視太艙（魚貨艙）
    ，再查看船首甲板絞網機，再跨越到隔壁停泊漁船查看船首船名，然後又回弘祥
    一號上查看船尾部分，並在船尾核對船名」，「他們逐一檢查主、副機、冷凍機
    等設備」等語（見偵字第一五七二號卷第一七七頁）、陳澤沛於調查站及原審亦
    供明：有參與點交上開船舶，並至機艙檢查該船主、副機，漁管處人員有核對船
    名、船籍資料，並上船查看等情相符（見偵字第二二二二號卷第九頁反面、原審
    卷第三○二頁反面），且證人莊明鐸於本院更(三)審調查中亦證稱：「甲○○當時
    是代表漁管處收購船隻，也應該核對船名。‧‧‧我們去時有叫船東將船籍資料
    帶過來。」（見本院更(三)審第八五頁），復參酌證人王宏吉於調查站訊問中證稱
    ：「三泰一號」是由我本人於八十年四月間，向高雄市漁管處登記收購，原訂於
    八十年五月二十一日交船，因當天高港造船公司在場點收代表認為我私自將船上
    吊魚機拆除而不同意點交，要求交回吊魚機，我於八十年五月三十日將吊魚機吊
    回船上，經約定於八十年五月三十一日上午在前鎮漁港辦妥交船手續，‧‧‧」
    （見八十二年度偵字第一五七二號卷第三九頁），雖其所述係證明「三泰一號」
    漁船交船經過，與本案無關，然亦堪佐證交船時均十分謹慎，詳細核對，且及於
    附屬之機具均十分計較，焉有草率之理。是綜依上開供述及證詞互核以觀，足徵
    被告確有依船籍資料詳細核對「弘祥一號」之船舶，且有發現該船係由「吉羊一
    號」所冒充無誤，證人陳鴻益嗣後改稱：「他們沒有向我拿（船籍資料）」云云
    ，證人陳澤沛亦改稱：「沒有看到弘祥一號船籍資料，或陳鴻益、甲○○持有弘
    祥一號船籍資料。」，及證人譚德仁於本院更(三)審證稱：「收購漁船船籍資料沒
    有在我們身上，也不可能單獨看那些資料。」云云，均顯係事後迴護被告之詞，
    不足採信。至證人即同屬漁管處約聘人員之葉事進於本院更(三)審調查中證稱：「
    我未曾單獨代表漁管處與船主辦理交船事務，也沒有看過收購老舊漁船作業程序
    之規定，未看過船籍資料」云云，縱認屬實，亦僅係其個人未曾辦理點交船舶業
    務，不足為有利被告之認定，併予敘明。
  (3)再觀諸「吉羊一號」與「弘祥一號」兩船，前者係總噸數二八三、二七噸，長四
    ○‧二公尺，寬七‧一公尺，深三‧二公尺，主機為新瀉牌六缸七五○匹馬力之
    引擎，副機為野馬牌六缸一○五匹馬力及三○○匹馬力之發電機各一台，後者為
    總噸數一九○、八四噸，長三二‧一公尺、寬六‧二公尺，深二‧七五公尺，主
    機為植田牌六缸五○○匹馬力之引擎及副機為六缸一○五匹馬力及五缸八五匹馬
    力之發電機各一台，有高雄巿政府建設局漁業處八十二年十月二十一日八二高巿
    漁一字第二一五五七號函及所附「吉羊一號」「弘祥一號」漁船登記卡證可證（
    見原審卷第一九八、二○五至二○九頁），是兩艘船舶在總噸數，長、寬、深度
    ，主、副機等皆有明顯差異，從而，依陳鴻益所提出之船籍資料資以核對，應極
    易且明顯可看出兩船之不同，況冒充「弘祥一號」之「吉羊一號」確新漆有「弘
    祥一號」字樣，亦有船舶照片可佐（見偵字第一五七二號卷第一八一頁），準此
    ，被告應明知陳鴻益所交之漁船非「弘祥一號」，灼然至明。
  (4)至證人即漁管處技士吳維文於本院上訴審調查中雖證稱：八十一年七月以前，點
    交只看船名，及有無主、副機存在即可云云（見本院上訴審卷第一○九頁），然
    查，現場既有船主提出之船籍資料，以供核對，且依合約書又以每艘船為核驗對
    象，豈有僅看船名、主、副機有無，為不實際核對點交船舶與船籍資料是否相符
    之理？是其證言與事證不符，為迴護被告之詞，亦非可採。準此，被告因陳鴻益
    所交之「吉羊一號」船體較大，陳澤沛、林金柱、蔡三榮可獲得較多之廢鐵，陳
    鴻益可據以向漁管處領取原已被吊銷執照，不得申請購之收購價金，是被告基於
    圖利陳鴻益及林金柱、蔡三榮、陳澤沛之犯意，而以放水方式點交冒充「弘祥一
    號」之「吉羊一號」，自屬無疑，被告徒執不知情云云置辨，即難採信。
  (四)再查，因「吉羊一號」已被吊銷執照無法供收購，陳鴻益始購買該船以冒充「弘
    祥一號」，此已據陳鴻益供明在卷。又「吉羊一號」之總噸數為二八三、二七噸
    ，較「弘祥一號」之一九○、八四噸，大九二、四三噸，有如前述，林金柱、蔡
    三榮、陳澤沛三人向漁管處收購之漁船每噸廢鐵價格為一千三百七十七元，有合
    約書可按，故陳澤沛等三人多獲得十二萬七千二百七十六元之利益（一三七七元
    ×九二、四三噸等於一二七二七六元）。若非被告明知所點交之鐵殼船噸數較弘
    祥一號漁船之噸數大九十二‧四三噸，則陳澤沛等三人不致於多獲得十二萬七千
    二百七十二元，是應認被告甲○○以放水之方式圖利陳澤沛等三人十二萬七千二
    百七十二元。至於陳鴻益向漁管處取得弘祥一號漁船收購金應為二百九十七萬七
    千一百零四元（一二○○○元×一九○、八四噸×一、三等於0000000元
    ）部分，經查：陳鴻益係經漁管處通知於八十年七月一日點交其所由請收購之弘
    祥一號漁號，惟陳鴻益竟以已被吊銷執照，不得出海作業，亦不得向政府申請收
    購，無法領得收購金，其殘餘價值僅能供作拆解後換裝漁船用（見偵字第一五七
    二號偵查卷第一七四頁）之「吉羊一號」漁船冒名頂替，而漁管處仍係以弘祥一
    號漁船之噸數發給收購金二百九十七萬七千一百零四元，雖陳鴻益以他船頂替，
    涉有詐欺取財之刑責，但遍查全卷，並無證據證明被告係與陳鴻益共同圖謀該筆
    二百九十七萬七千一百零四元之收購金，此部分難認被告與陳鴻益間有共同詐欺
    取財行為或公務員共同利用職務上之機會詐取財物之犯行，惟本件既係被告明知
    陳鴻益以冒充之漁船詐領收購金，其仍故意放水點交以圖利陳鴻益，因陳鴻益收
    購「吉羊一號」之價格為一百六十萬元，已經原審同案被告陳鴻益供述在卷，其
    所得之利益自應以漁管處收購之價金扣除其成本為其計算之標準，是被告所圖利
    陳鴻益之數額應為一百三十七萬七千一百零四元（二百九十七萬七千一百零四元
    減去一百六十萬元），從而，本件被告圖利陳澤沛、蔡三榮、林金柱、陳鴻益之
    金額共計一百五十萬四千三百八十元，亦堪認定。
  (五)綜上調查結果，本件事證明確，被告犯行洵堪認定，應依法論科。
二、查被告係代表漁管處從事「弘祥一號」船舶之點交工作，為依據法令從事公務之
    人員，其以放水方式，圖利陳鴻益一百三十七萬七千一百零四元，並圖利陳澤沛
    等人十二萬七千二百七十六元，核其所為，係犯八十一年七月十七日修正前之戡
    亂時期貪污治罪條例第六條第三款之公務員對於主管事務間接圖利罪。查被告行
    為時所適用之戡亂時期貪污治罪條例第六條第三款，其法定刑係「處五年以上有
    期徒刑，得併科三萬元以下罰金」；嗣於八十一年七月十七日，更名為「貪污治
    罪條例」，同條例第六條第一項第四款（原第三款）之法定刑度修正為「處五年
    以上有期徒刑，得併科一百萬元以下罰金」；嗣於八十五年十月二十三日再度修
    正，對於公務員圖利罪，仍規定於同條例第六條第一項第四款（並增第二項未遂
    犯處罰規定），法定刑又改為「五年以上有期徒刑，得併科新臺幣三千萬元以下
罰金」；復於九十年十月二十五日修正，於同年十一月七日公布同條例第六條第
    一項第四款為「對於主管或監督之事務，明知違背法令，直接或間接圖自己或其
    他私人之不法利益，因而獲得利益者，處五年以上有期徒刑，得併科新臺幣三千
    萬元以下罰金」，茲依據「貪污治罪條例第六條修正草案總說明」三，及「貪污
    治罪條例第六條修正草案條文對照表」說明欄五之記載：「所稱違背法令，該法
    令係指包含法律、法律授權之法規命令、職權命令、自治條例、自治規則、委辦
    規則等，對多數不特定人民就一般事項所作對外產生法律效果之規定。」，而公
    務員服務法第六條已明文規定，公務員不得假藉權力，以圖本身或他人之利益，
    查被告既為漁管處約僱人員，自八十年五月間起，經漁管處派駐高港公司擔任漁
    船解體工程現場之核驗、監工業務，乃依據法令從事公務之人員，其對於規定公
    務員基本權利義務之公務員服務法及點交船舶所應遵守之處理作業程序，自應知
    悉，是其以上開放水方式圖利陳鴻益、陳澤沛等人，其行為亦該當於九十年十月
    二十五日所修正之構成要件至明，惟經比較新舊法適用結果，自以適用行為時之
    戡亂時期貪污治罪條例第六條第三款規定處罰對被告最為有利，依刑法第二條第
    一項但書規定，本件應適用戡亂時期貪污治罪條例第六條第三款之公務員對於主
    管事務間接圖利罪論處，公訴人認係犯修正後之貪污治罪條例第六條第一項第四
    款之罪，尚有未洽，起訴法條應予變更。被告雖同時圖利陳鴻益、林金柱、陳澤
    沛、蔡三榮等人，惟所侵害者為國家法益，屬單純一罪。又所謂在偵查中自白，
    係指被告對於自己所為已經構成犯罪要件之事實，在偵查中向有偵查犯罪職權之
    公務員坦白陳述而言；至於對阻卻責任或阻卻違法之事由，有所主張或辯解，乃
    辯護權之行使，仍不失為自白（最高法院八十八台上字第一八六二號判決意旨參
    照），本件被告於調查站訊問之偵查程序中，已坦承有偽掛「弘祥一號」船名之
    布條在「吉羊一號」所拆解之副機上並拍照備查不諱已如上述，自屬於偵查中自
    白，爰依戡亂時期貪污治罪條例第九條後段規定，減輕其刑。又審酌被告僅為漁
    管處約僱人員，到任不久即因一時失慮，為圖他人私利而為本案犯行，惟自身並
    未獲利且係偶發之單一事件，惡性難謂重大，衡之戡亂時期貪污治罪條例第六條
    第三款之罪，法定本刑為五年以上有期徒刑，雖已依同條例第九條後段偵查中自
    白規定減輕其刑後，其法定最低度刑為二年六月有期徒刑，倘科以被告該法定最
    低之刑，猶有情輕法重之嫌，其情狀尚堪憫恕，爰依刑法第五十九條規定，酌減
    其刑，並依法遞減之。
三、原審對被告予以論罪科刑，固非無見，惟查：（一）本件係被告個人放水圖利他
    人，獲利之陳鴻益、陳澤沛、林金柱、蔡三榮等人並未與之共謀圖利，也無証据
    証明陳鴻益、陳澤沛、林金柱、蔡三榮等人與甲○○共謀圖利已如前述，原審遽
    認被告與陳鴻益、陳澤沛共謀圖利，尚有未洽；（二）被告被訴偽造文書罪部分
    ，犯罪不能證明（詳後述不另為無罪諭知部分），原審未察，遽以論罪科刑，自
    有未合；（三）上訴人行為後貪污治罪條例迭於八十一年七月十七日、八十五年
    十月二十三日、九十年十一月七日修正公布，原判決就修正前後之法律未為新舊
    法之比較適用，尚有疏誤；（四）八十一年七月十七日修正前戡亂時期貪污治罪
    條例第十條所定應予追繳沒收或發還被害人之財物，以所得者為限，其無所得或
    已發還者，自無從再為追繳或發還之諭知。查本件被告係單獨犯圖利罪，別無其
    他共犯，且上訴人係圖利他人，本身並無所得，自無庸再為追繳或發還之諭知，
    原判決竟就甲○○部分一併諭知所得財物一百五十萬四千三百八十元應予連帶追
    繳沒收，如全部或一部無法追繳時，以其財產抵償之，亦屬未當，被告上訴意旨
    ，仍執陳詞否認犯罪，指摘原判決不當，雖無理由，惟原判決既有上開可議之處
    ，自應由本院將原判決關於被告甲○○部分撤銷改判。審酌被告依法點交漁船時
    ，縱容船主換船而圖利他人，矇蔽長官，損失不少公帑，破壞政府威信及其犯後
    態度等一切情狀，爰量處有期徒刑二年。被告所犯圖利他人罪，併依修正前戡亂
    時期貪污治罪條例第十七條之規定，宣告褫奪公權二年。至被告圖利部分既係單
    獨犯圖利罪，別無其他共犯，且係圖利他人，本身並無所得，自無庸另為所得財
    物追繳沒收之諭知。又罰金罰鍰提高標準條例雖於八十二年二月五日修正公布第
    二條及第四條又同年月七日生效，惟因本案並無易科罰金易服勞役折算標準之適
    用，自無刑法第二條第一項但書比較適用法律之問題（依八十一年七月十七日修
    正公布前之貪污治罪條例，有罰金罰鍰提高標準條例第一條前段提高罰金數額規
    定之適用），併予敘明。末查，被告未曾受有期徒刑以上刑之宣告（參臺灣高等
    法院被告全國前案紀錄表），其因一時失慮，致罹刑典，惟念其惡性並非重大，
    經此刑之宣告後，應知警惕信無再犯之虞，本院認所宣告之刑以暫不執行為當，
    爰併予宣告緩刑五年，用啟自新。
乙、不另為無罪諭知部分：
一、公訴意旨另以：
（一）原審同案被告陳澤沛因拆解漁船之業務，應出具收據表示收點收該漁船，被告
      雖非基於職務上應作成該項文書，惟仍與陳澤沛共同基於業務上登載不實之犯
      意，二人均簽名於該收據（收據載明「茲收到弘祥一號鐵殼漁船壹艘」），並
      由陳鴻益持該收據向不知情之漁管處承辦人莊明鐸製作漁管處八○高市漁管一
      字第七二二九號函港務局之公文書，再由陳鴻益將該公文書代為送達予高雄港
      務局辦理註銷船籍，而將此不實之註銷「弘祥一號」內容登載於所掌之公文書
      ，致生高雄港務局對於船藉管理之正確性及高雄市政府漁管處對漁船解體監督
      之正確性，因認被告涉犯刑法第二百十五條、第二百十四條部分罪嫌（就刑法
      第二百十四條部分，公訴人雖未論引法條，惟於起訴事實欄業已敘及，自屬本
      案已起訴範圍）。
（二）被告明知林金柱、蔡明傑等人將「三泰一號」與「泰威六號」漁船互換，竟圖
      利高港公司（實際上即為林金柱、陳澤沛、蔡三榮）而允許工人將冒充「三泰
      一號」之「泰威六號」予以拆解，並於八十年六月十八日至廿三日、七月一日
      至五日，在其職務上製作之監工日記表上，連續不實登載「三泰一號」上架拆
      解迄拆解完竣，又包商並未將該船拆解下之主、副機搗毀，任由包商將堪用之
      主、副機或零件以舊品出售，賺取較廢鐵為高之利益，再於八十四年三月十一
      日至十四日在所製作之監工日記表上不實記載主、副機破壞等事項，足生損害
      於政府收購老舊漁船之政策等事項，因認被告甲○○此部分亦犯有貪污治罪條
      例之圖利罪及刑法第二百十三條之公務員登載不實罪嫌云云。
二、按犯罪事實應依證據認定之，無證據不得推定其犯罪事實；不能證明被告犯罪者
    ，應諭知無罪之判決，刑事訴訟法第一百五十四條、第三百零一條第一項定有明
    文。而刑事訴訟法上所謂認定犯罪事實之證據，係指足以認定被告確有犯罪行為
    之積極證據而言，如未能發現相當證據或證據不足以證明，自不能以推測或擬制
    之方法，以為裁判基礎，亦即認定不利於被告之事實，須依積極證據，苟積極證
    據不足為不利於被告事實之認定時，即應為有利於被告之認定，更不必有何有利
    之證據（最高法院分別著有二十九年上字第三一○五號、三十年上字第八一六號
    及同院四十年台上字第八十六號判例意旨參照）。
三、訊據被告堅決否認涉有上開二部分犯行，辯稱：伊於收據上簽署，僅表示其當時
    在場、有看到該艘船而已，並無其他意義；另「三泰一號」漁船係由莊明鐸負責
    點交，伊僅陪同在場而已，不知有調包之事，伊係輪值監工，並非常駐工地監工
    ，惟輪值監工時，均依規定要求工人將主副機徹底搗毀，監工日記均據實記載等
    語。經查：
  (一)被訴與陳澤沛共同出具業務上登載不實「收據」，使不知情之漁管處承辦人莊明
    鐸製作漁管處八○高市漁管一字第七二二九號函港務局之公文書後，再使高雄港
    務局辦理註銷船籍部分：
  (1)被告與陳澤沛二人，雖均在發元海洋企業股份有限公司所印製載有「茲收到弘祥
    一號鐵殼漁船壹艘」之便條紙收據上簽名（見偵字第一五七二號卷第一八○頁）
    ，然依卷內相關點交作業程序資料所示，在歷來船舶點交之過程中，如本案所示
    製發臨時收據由漁管處人員簽名其上者僅此一件，之前或之後均不曾有之，再依
    證人莊明鐸之證述，其乃憑高港公司人員製給之收據（非本案之臨時收據），以
    發給上開制式之七二二九號函予船主，憑之辦理漁船註銷手續，故該以便條紙製
    作之收據，於點交船舶之實務運作上，並非必要程序，亦無庸簽發，考其原因，
    應係船主陳鴻益將漁船調包心虛而要求簽署，而被告亦順手為之而已，自難因此
    即認被告有與陳澤沛基於犯意聯絡，而共同在陳澤沛業務所出具之文書「收據」
    上登載不實之犯行可言。
  (2)又被告在上開臨時收據上簽名，主觀上既非基於在陳澤沛業務上作成文書登載不
    實事項之犯意，則陳鴻益持該收據向不知情之漁管處承辦人莊明鐸製作漁管處八
    ○高市漁管一字第七二二九號函港務局之公文書，再由陳鴻益將該公文書代為送
    達予高雄港務局辦理註銷船籍，而將此不實之註銷「弘祥一號」內容登載於所掌
    之公文書部分，亦難對被告遽以刑法第二百十四條明知不實事項使公務員登載不
    實罪責相繩。
  (二)被訴以「泰威六號」冒充「三泰一號」漁船拆解及製作不實監工日記部分：
  (1)查本件漁管處依據農委會前述作業程序而公開招標，其投標須知（亦與合約有同
    等效力）載明本件係老舊鐵殼漁船標售、解體，數量約三十五艘，共計約一萬零
    五百噸，其噸數之計算以實際解體老舊鐵殼漁船漁業執照記載之總噸數為準，而
    投標之押標金為一百萬元，得標廠商應於漁管處交船前，依船數、噸數計價，向
    漁管處出納繳清所標得之預定價款之現金及銀行本票（俟確實結算後再多退少補
    ）依漁管處指定時間、地點接收點交漁船，並洽商點交事宜，得標者標得漁船應
    予全部解體，船上之主副機應予拆卸至底座搗毀並在漁管處現場人員監督下以廢
    鐵處理，不得移作其他用途，且得標者進行解體漁船時，應將施工進度於施工日
    前通知漁管處派員監督，對於漁管處所派人員於解體前、中、後進行拍照或錄影
    工作應予協助等事項，嗣本件工程由高港公司以每噸一千三百七十七元得標，雙
    方於八十年四月三日簽約，其契約記載漁管處將收購之鐵殼船一批（約三十五艘
    ）總計約一○五○○噸標售解體工程由高港公司承辦，其工程範圍為主副機搗毀
    及船殼解體等情，亦有合約書附卷可佐。由上述可知，漁管處以每噸一萬二千元
    收購老舊鐵殼漁船後，再以每噸一千三百七十七元廢鐵價格出售予高港公司（高
    港公司另轉讓予林金柱、陳澤沛、蔡三榮）解體，且高港公司須先繳交欲點收漁
    船價款後，方得接收漁船解體，有高雄市漁業管理處八十年四月十九日、二十四
    日、五月十三日、六月十三日、二十四日、七月十一日函附卷可按，故高港公司
    與漁管處有關本件漁船解體工程之契約，應屬私法上買賣契約之一種，惟該公司
    須將主副機搗毀及船殼解體，且需在漁管處派員監督下為之，然此之監督，並不
    影響老舊漁船解體工程契約仍為私法契約，應堪認定。
  (2)次查，「三泰一號」漁船，係由船主即豐泰漁業股份有限公司實際負責人王宏吉
    ，於八十年五月卅一日交船完畢，此據證人王宏吉於調查處及偵查中陳述屬實（
    偵字第一五七二號卷第卅九頁、七五七三號卷第五十一頁反面），而原審共同被
    告鄭光雄（已經原審判決不受理確定）係於上開三泰漁船點交後，始與林金柱、
    蔡三榮、陳澤沛等人協調，由鄭光雄補貼上開三人三十九萬後，由林金柱於八十
    年六月十五日至十八日間某日，僱人將三泰一號漁船，自高雄市前鎮漁港拖至旗
    津大汕頭漁港，鄭光雄僱工塗改「三泰一號」為「泰威六號」，將「泰威六號」
    塗改為「三泰一號」，拖回高港公司等事實，亦據鄭光雄於調查處原審中供明可
    按（見偵字第一五七二號卷第一七二頁以下，原審卷第五十九頁），並經證人林
    金柱於原審中證述：換船之事，係鄭光雄、蔡三榮、陳澤沛、蔡明傑及其本人共
    同協調決定等語屬實。（見原審卷第三○二頁）是「三泰一號」漁船，係於證人
    王宏吉完成點交，由高港公司即陳澤沛等人收受後，已屬陳澤沛等人實力支配下
    之物，非屬公用財物或公物，陳澤沛、林金柱等人互換行為，應無貪污治罪條例
    之適用，至堪認定。又因漁管處已取得漁船之價款，且契約亦約定高港公司已取
    得點交之漁船所有權，僅須將之搗毀主、副機及解體船殼而已，事實上船舶亦已
    解體，主、副機絕大部分均已搗毀，縱有一小部分之一、二部尚堪用而可供他用
    主、副發動機或其他物品未搗毀，惟老舊漁船既已解體，政府淘汰老舊漁船政策
    之目的已達，該一小部分可供他用之堪用品之留存，對政府淘汰老舊漁船之政策
    並無妨害，自不得遽指解體之一方違約，亦難遽指被告甲○○此部分有何犯罪意
    圖。
  (3)又上開「三泰一號」漁船點交工作，除被告甲○○外，承辦人即漁管處技正莊明
    鐸亦有參與，此非惟被告甲○○供明在卷，亦迭據證人莊明鐸證述屬實（見偵字
    第一五七二號卷第一一二頁、第一二五頁），是被告甲○○僅係參與點交，並非
    主要之承辦人，且點交時「三泰一號」並無換船，而係點交後，始經鄭光雄、林
    金柱、蔡明傑等人換船，既無證據足資證明被告甲○○確知其事，自難遽認其主
    觀上有何圖利意思。再該船上架時已塗改船名為「三泰一號」（按「三泰一號」
    係八十年六月十八日上架，有監工日記表可按），已如前述，則被告甲○○見漆
    有「三泰一號」之漁船上架，未予再檢查主、副機，即於監工日記表上記載上架
    之船為「三泰一號」，而未予詳細核對，致有不符之情事，亦僅屬行政疏失，難
    認有何故意登載不實之犯行。況本件承包商陳澤沛、林金柱、蔡明傑、蔡三榮等
    人自始至終皆未曾供稱被告甲○○明知換船情事，復無其他證據足資證明，自不
    得僅以被告甲○○曾參與點交「三泰一號」漁船，即遽認其有此部分圖利之犯行
    ，及知悉「泰威六號」有冒充「三泰一號」情事，在工作日記表記載三泰一號拆
    解等文書，而有公文書登載不實之犯行。
  (4)至被告甲○○於八十一年三月十一日至十四日之監工日誌雖記載：「現場主、副
    機破壞、大塊鐵板切割，卡車來載運走鐵板」（見八十二年度偵字第一五七二號
    卷第一一九頁至第一二二頁），然依此記載，顯僅敘明現場有主、副機破壞之工
    作，並未記明何種主、副機、數量若干已被破壞，事實上於工作期日現場既有破
    壞主、副機之工作，被告甲○○上開監工日記表之記載，難認有何登載不實之情
    形，自不足認其涉有此部分公文書登載不實之犯行。
  (三)綜上所述，被告被訴上開二部分之犯罪嫌疑均有不足，惟公訴人認該二部分與其
    前開論罪之圖利部分有牽連犯裁判上一罪關係，爰均不另為無罪之諭知，併此敘
    明。
據上論斷，應依刑事訴訟法第三百六十九條第一項前段、第三百六十四條、第二百九
十九條第一項前段、第三百條，八十一年七月十七日修正前戡亂時期貪污治罪條例第
六條第三款、第九條後段、第十七條，刑法第十一條、第二條第一項但書、第五十九
條、第三十七條第二項、第七十四條第一款，罰金罰鍰提高標準條例第一條前段，判
決如主文。
本案經檢察官張其主到庭執行職務。
中    華    民    國      九十二      年      八      月     八   日
                              臺灣高等法院高雄分院刑事第七庭
                                  審判長法官  李春昌
                                        法官  黃憲文
                                        法官  莊飛宗
右正本證明與原本無異。
如不服本判決應於收受本判決後十日內向本院提出上訴書狀，其未述上訴理由者，
並得於提起上訴後十日內向本院補提理由書狀（均須按他造當事人之人數附繕本)「
切勿逕送上級法院」。
                                      書記官  張明賢
中    華    民    國      九十二      年      八      月     八   日
附錄本判決論罪法條：
八十一年七月十七日修正前之戡亂時期貪污治罪條例第六條第三款
有左列行為之一者，處五年以上有期徒刑，得併科三萬元以下罰金：
三、對於主管或監督之事務，直接或間接圖利者。


司法院資訊處製作；財團法人民間司法改革基金會備份。
